臺灣高等法院刑事判決　　　　　　　　　　　九十一年度上更（一）字第四四二號
　　上　訴　人
　　即　被　告　丙○○
　　選任辯護人　徐滄明
右上訴人因偽造文書等案件，不服臺灣臺北地方法院八十八年度訴字第一四六八號，
中華民國八十八年十二月十七日第一審判決（起訴案號：臺灣臺北地方法院檢察署八
十八年度偵字第一五四七０號），提起上訴，經判決後，由最高法院發回更審，本院
判決如左：
    主  文
原判決撤銷。
丙○○無罪。
    理  由
一、公訴意旨以：緣榮民陳兆南原係行政院國軍退除役官兵輔導委員會臺北市榮民服
    務處（下稱臺北市榮民服務處）列管榮民，於民國八十六年七月五日病故，經查
    在臺灣地區已無親屬，依台灣地區與大陸地區人民關係條例第六十八條第三項及
    退除役官兵死亡無人繼承遺產管理辦法第四條之規定，應由台北市榮民服務處為
    其遺產管理人。丙○○見陳兆南在台灣地區已無親屬，並得悉陳兆南生前將存款
    交由案外人甲○○保管，竟意圖為自己不法所有。先則，於八十八年七月九日，
    偽造陳兆南簽名之遺囑，持以行使，施用詐術，向甲○○  誆稱其經陳兆南之委
    託處理遺產管理事宜，致甲○○陷於錯誤，而將保管款項中之新台幣十二萬元交
    付予丙○○，足以生損害於台北市榮民服務處，得逞後，供為己用，因認被告涉
    有刑法第二百十六條行使同法第二百十條偽造之私文書罪、同法第三百三十九條
    第一項詐欺取財等罪嫌。
二、公訴人認被告涉有偽造文書等罪嫌，無非以告訴人行政院國軍退除役官兵輔導委
    員會台北市榮民服務處指訴、證人甲○○、乙○○、臧德旺證言及「陳兆南」簽
    名之遺囑影本、委託書影本各一份為論據。訊據被告即上訴人丙○○堅決否認有
    偽造文書等犯行，辯稱：因陳兆南生前表示隻身在台，恐死後遺產歸輔導會所有
    ，乃受託於台北市立忠孝醫院內書立遺囑，記載陳兆南欲將死後遺留之存款交付
    大陸親屬之事，並非於陳兆南死後擅自偽造等語。
三、按犯罪事實應依證據認定之，無證據不得推定其犯罪事實；又不能證明被告犯罪
    者，應諭知無罪之判決，刑事訴訟法第一百五十四條、第三百零一條第一項，分
    別定有明文。又告訴人指訴，係以使被告受刑事追訴為目的，是其所指訴，仍應
    調查其他證據，足認與事實相符，始得據為被告有罪判決之依據。經查：
（一）告訴人於偵查中指稱：陳兆南先生亡故後經台北市榮民服務處查訪得悉，陳兆
      南先生生前將存款交由友人甲○○保管，丙○○意圖為自己不法之所有，趁陳
      兆南先生亡故，偽造陳兆南先生之遺囑，並持以行使，向受託保管存款之甲○○誆稱其經陳兆南先生委託處理遺產事宜，致甲○○陷於錯誤而將保管款項中
      之新台幣十二萬元交予丙○○，經台北市榮民服務處多次要求丙○○還該筆款
      項，丙○○均置之不理等語。惟證人甲○○於偵查中證稱：「我在我家交給丙○○十二萬，陳兆南死亡前二天給丙○○二萬元，死亡後一天拿給丙○○十萬
      元。陳兆南生前給的二萬元是看護費，陳兆南死後給的十萬元是喪葬費。」（
      見偵查卷第四四、四五頁）及至原審證稱：「陳兆南生前沒有叫我去銀行幫他
      領錢，他叫丙○○去領的，是在死前，大約六月三十日領的。共領了多少我不
      知道，丙○○給我四十萬元保管，總計是領了五十二萬元，丙○○拿走了十二
      萬元，陳兆南死前拿二萬元，死後又拿十萬元，死後之十萬元是支付看護及其
      他開銷。領五十二萬元是陳兆南的意思。他之所以交給我保管是因為他有病，
      我是他鄰居。交給丙○○十萬元與陳兆南的遺書沒有關係，是因陳兆南死亡而
      必須付些喪葬費。」迨至本院本審亦證稱：「陳兆南死後，丙○○是有向我拿
      十二萬元沒錯，但他向我拿十二萬元是要辦陳兆南的後事，不是以陳兆南的遺
      囑向我拿的。」證人甲○○於偵查、原審及本院均明確證稱交付被告十二萬元
      係為辦理陳兆南後事之用，與本件遺囑無涉。公訴人及告訴人指稱被告以陳兆
      南遺囑向甲○○詐取十二萬元，顯與事實不符。
（二）證人乙○○於偵查中證稱：「遺囑是我們簽的，是丙○○拿給我簽的，他寫好
      叫我簽的，我簽名的時候也沒看清楚。」（見偵查卷第四四、四五頁）。及至
      原審證稱：「陳兆南之遺囑是我簽的，丙○○拿給我簽的，是在陳兆南死後二
      、三天簽的。我不知道為何要簽名，因為丙○○拿給我簽，我就簽了。我們是
      在忠孝醫院當場在陳兆南遺囑上簽名的，遺書簽名時沒有陳兆南的簽名，由丁○○寫的再給我們簽名，因為丙○○說怕錢被輔導會收去，他要將錢帶回大陸
      ，我們都贊成。」（見原審卷第三六至四二頁）。復於本院本審調查時先後證
      稱：「該陳兆南遺囑是丁○○事先寫好後，才拿給我們蓋章的，我識字，當時
      我不知道陳兆南遺囑的內容為何，遺囑不是丁○○寫好後，當場交給我蓋章，
      遺囑上我的印章不是我蓋的」。惟證人乙○○就遺囑係被告或丁○○交付，當
      場或事後交付，先後所稱不一，且乙○○既能識字，亦不可能任意於被告或丁○○交付之陳兆南遺囑上簽字，乙○○所稱，核與常情有違，不足憑信。
（三）雖證人甲○○於偵查中另證稱：「遺囑簽名是我們簽的，都是陳兆南死後才簽
      的，我們是三個一起簽的，簽的時候沒有陳兆南的簽名。」、「遺囑簽名是給
      錢以後，是死了以後第二天簽的」（見偵查卷第四四、四五頁及五十、五一頁
      ）。及至原審亦證稱：「在陳兆南死前四、五天前曾去看過陳兆南，陳兆南沒
      有交待遺產的事。我沒有與丙○○討論過此事。遺書是我簽名的，大約在七月
      七日，陳兆南死後二天要我簽的。在醫院裡，大家都在，他們有告訴我內容。
      在忠孝醫院，鄭東洋、乙○○都在，是丁○○在醫院當場簽的，由我們一共四
      人都簽名。立遺書是丙○○的意思，他怕輔導會拿去，他想拿回大陸給陳兆南
      的親戚。錢是陳乃華拿走，他拿走十四萬。陳乃華和陳兆南是同鄉，陳兆南死
      後的後事，都是由陳乃華做的。遺書簽名時沒有陳兆南的簽名，拿給我們簽的
      時候只有手印，我們簽好名，他再拿去寫，有二張白紙。我不清楚二張白紙有
      無包括委託書，反正只有手印，共有二張。我們不知道是何人手印。空白紙上
      蓋上二個手印，由丁○○寫的再給我們簽名，目的是怕錢被輔導會拿去。陳兆
      南沒有立遺囑，是在醫院寫的。丙○○打電話給我，說明錢給輔導會收去，他
      要將錢帶回大陸，我才同意，我去醫院簽名。我們四人包括丁○○都清楚。後
      來錢並沒有拿去大陸，錢被陳乃華拿走了。」（見原審卷第三七至四二頁）。
      依證人乙○○所稱，及甲○○於偵查、原審證言，本件遺囑係於陳兆南死亡後
      ，被告因欲將陳兆南遺產交付陳兆南大陸親屬，唯恐遺產為輔導會收取，乃於
      陳兆南死亡後，商得甲○○、乙○○及丁○○同意，由丁○○書立遺囑內容，
      再交由甲○○等人簽名蓋章。惟證人甲○○於本院本審已改稱：陳兆南的遺囑
      是丁○○寫好後，當場交給我蓋章，我保管陳兆南的錢是丙○○自己提議請我
      保管的。丙○○領四十萬請我保管當時，陳兆南還沒有寫好遺囑。陳兆南遺囑
      是在他死亡前即已寫好。我總共保管五十幾萬，陳兆南的錢都是我在保管。陳
      兆南的遺囑在醫院寫的，當時陳兆南還沒死亡。該陳兆南遺囑是丁○○寫好以
      後才叫我蓋章的。當時丁○○有唸該遺囑內容給我聽。因陳兆南沒結婚隻身在
      臺，又無繼承人，將來過世後，所遺金錢會被輔導會收回，因此才事先書立遺
      囑，將來過世後，能將所遺金錢交給他在大陸由大哥過繼給他的小孩，後來因
      為錢已交給陳乃華，遺囑才無法執行」（見本院九十一年六月十八日、九月十
      日訊問筆錄）。再依本件遺囑係記載：一、余平日克勤儉用平日積蓄存款及現
      金前日已交甲○○保管。二、為因在台安定起居與湯鈞木二人合夥合建違章房
      屋一棟地點台北市○○路六七五號之七價值市價一百萬元以上為了友誼甘願讓
      合夥人湯鈞木該房款四十萬元倘湯鈞木不願給予房價上款則公開出售以市價八
      折優惠讓湯鈞木若談判不成交與輔導委員會合法解決。三、我在民國七十八年
      回家探親因我無子女經家族討論蒙胞弟陳文明體念手足之情同意願將次子陳德
      軍作為我的嗣子並有同意書為證。四、如身體難以康復而後事委託甲○○丙○○乙○○三人共同辦理附有同意書希一切從儉尚餘之款悉數匯寄嗣子陳德軍做
      祭典之用及子孫教育費。證人甲○○於本院本審明確證稱本件遺囑係於陳兆南
      生前所立，並於陳兆南生前代為保管存款。而依遺囑內容所示，被告於陳兆南
      死亡後，僅係依遺囑第四項將「陳兆南存款辦理後事所餘」，與甲○○、乙○○共同匯寄至大陸親屬而已。按被告與陳兆南僅為軍中同袍關係，設非陳兆南
      生前即央請被告代將遺留之存款送交大陸親屬，被告既未保管陳兆南款項，亦
      無任何利益，依常情判斷，被告當無於陳兆南死亡後，與甲○○、乙○○共同
      偽造陳兆南之遺囑。被告辯稱係依陳兆南之託，於陳兆南生前書立遺囑，並將
      身後遺留之存款匯寄大陸親屬，應堪採信。
（四）證人丁○○於本院前審證稱：「陳兆南生病時雇用我來照顧他，遺囑是我寫的
      ，是於八十六年七月三日寫的。我之所以記得那麼清楚是我想一想，想出來的
      。陳兆南之名，我記得好像是陳兆南自己簽的。我有收到丙○○交我之看護費
      三萬多元。遺囑內容都是陳兆南告訴我才寫的。」（見本院前審卷第五二至五
      九頁）。復於本院本審調查中證稱：「卷附陳兆南的遺囑是我寫的沒錯。該遺
      囑之遺囑人陳兆南指印是陳兆南自己按的指印。陳兆南在該遺囑上按指印時我
      有在場。」、「我寫陳兆南遺囑時甲○○、乙○○二位證人有在場，我遺囑寫
      好後，當場交給他們二人蓋章的。」（見本院九十一年六月十一日、六月十八
      日訊問筆錄）。按證人丁○○僅係受僱看護陳兆南，復與被告無親友關係，亦
      未由陳兆南遺產取得任何利益，自無甘冒偽造文書罪責代被告偽造遺囑之必要
      。所稱係依陳兆南指示，代為書立遺囑，並當場交由甲○○、乙○○簽名蓋章
      ，及由陳兆南捺指印，自屬可信。證人乙○○，及證人甲○○於偵查、原審指
      證係於陳兆南死亡後，始與被告共同製作本件遺囑，要非屬實。
（五）證人臧德旺於偵查中證稱：「死者遺產依規定喪葬費是榮民服務處，故遺產管
      理人也應是榮民服務處。陳兆南生前有同居人，被丙○○把死者的同居人趕出
      來找東西，現在人仍在，陳兆南的遺產沒有被丙○○全部拿走。」（見偵查卷
      第四四至四五頁）。證人臧德旺既未目睹本件遺囑如何製作，所稱自無從為被
      告不利之認定。再本院將本件陳兆南遺囑，連同被告及乙○○、甲○○、丁○○等四人左右拇指指紋各一件送請內政部警政署刑事警察局鑑定結果認：送鑑
      遺囑上立遺囑人陳兆南簽名下方指紋二枚（係同一手指指紋），經與所附丙○○、甲○○、乙○○、丁○○左、右拇指指紋比對不符，復輸入電腦比對結果
      ，未發現相符者，有內政部警政署刑事警察局九十一年七月一日刑紋字第０九
      一０一六００五一號、第0000000000號鑑驗書在卷可稽，自不得以
      本件陳兆南遺囑及委託書外觀認定被告有偽造文書之犯行。
四、綜前所述，本件公訴人所舉事證，並經本院依職權調查其他證據結果，均不足以
    證明被告有偽造文書及詐欺取財之犯行。原審不察，認被告犯罪，顯有未洽。被
    告上訴意旨，指摘及此，為有理由，自應由本院將原判決撤銷改判，並諭知被告
    無罪。
據上論斷，應依刑事訴訟法第三百六十九條第一項前段、第三百六十四條、第三百零
一條第一項，判決如主文。
本案經檢察官沈明彥到庭執行職務。
中       華      民      國   九 十 一   年      十      月      三     日
                              臺灣高等法院刑事第十四庭
                                  審判長法  官  陳  祐  輔
                                        法  官  洪  昌  宏
                                        法  官  陳國  文
右正本證明與原本無異。
檢察官如不服本判決應於收受送達後十日內向本院提出上訴書狀，其未敘述上訴之理
由者並得於提起上訴後十日內向本院補提理由書（均須按他造當事人之人數附繕本）
。
                                        書記官  蔡  棟  樑
中       華      民      國   九 十 一   年      十      月      三     日
